ACORDAO-COMPLETO-2565714

ACÓRDÃO 318/2023 ATA 2/2023 - SEGUNDA CÂMARA

VISTOS, relatados e discutidos estes autos de tomada de contas especial em desfavor da Sra. Gilvana Evangelista de Souza, Prefeita Municipal de São João dos Patos/MA, em razão da omissão no dever de prestar contas dos recursos recebidos por força do Programa Educação Infantil - Novos Estabelecimentos, no exercício de 2017.
ACORDAM os ministros do Tribunal de Contas da União, reunidos em sessão da 2ª Câmara, diante das razões expostas pelo relator, em: 
9.1. arquivar o presente processo, com fundamento no art. 93 da Lei 8.443/1992, nos arts. 169, inciso VI, e 213 do RI/TCU, bem como nos arts. 19 e 6º, inciso I, da IN/TCU 71/2012, sem julgamento do mérito, sem baixa da responsabilidade e sem cancelamento do débito de R$ 25.725,04, em valores originais, a cujo pagamento continuará obrigada Sra. Gilvana Evangelista de Souza (CPF: XXX.716.413-XX) , para que lhes possa ser dada quitação;
9.2. notificar o Fundo Nacional de Desenvolvimento da Educação, para a adoção das providencias previstas nos artigos 15, inciso I, e 18, inciso II, da IN-TCU 71/2012, e a responsável da prolação deste acórdão.

Tomada de contas especial instaurada em razão de omissão no dever de prestar contas de recursos disponibilizados para atendimento ao Educação Infantil no município de São João dos Patos/MA.

Segunda Câmara

Município de São João dos Patos/MA.

3. Responsável: Gilvana Evangelista de Souza (XXX.716.413-XX).

13.1. Ministros presentes: Augusto Nardes (na Presidência), Aroldo Cedraz, Vital do Rêgo (Relator) e Antonio Anastasia.
13.2. Ministro-Substituto presente: Marcos Bemquerer Costa.

VITAL DO RÊGO

Adoto como relatório o pronunciamento da então Secretaria de Controle Externo de Tomada de Contas Especial (peça 62) a seguir transcrito, que contou com a anuência do corpo diretivo daquela unidade e do representante do Ministério Público junto ao TCU (peças 63 a 65) :
INTRODUÇÃO
Cuidam os autos de tomada de contas especial instaurada pelo Fundo Nacional de Desenvolvimento da Educação - FNDE, em desfavor da Sra. Gilvana Evangelista de Souza, Prefeita Municipal de São João dos Patos/MA na gestão 2017-2020, em razão da omissão no dever de prestar contas dos recursos recebidos por força do Programa Educação Infantil - Novos Estabelecimentos, no exercício de 2017, cujo prazo encerrou-se em 22/3/2019.
HISTÓRICO
Em 20/4/2020, com fundamento na IN/TCU 71/2012, alterada pela IN/TCU 76/2016 e DN/TCU 155/2016, o dirigente do Fundo Nacional de Desenvolvimento da Educação autorizou a instauração da tomada de contas especial (peça 1) . O processo foi registrado no sistema e-TCE com o número 1262/2020.
Os recursos repassados pelo FNDE ao município de São João dos Patos/MA, no âmbito do Programa Educação Infantil - Novos Estabelecimentos - exercício 2017, totalizaram R$ 222.843,00 (peça 3) .
O fundamento para a instauração da Tomada de Contas Especial, conforme consignado na matriz de responsabilização elaborada pelo tomador de contas, foi a constatação da seguinte irregularidade: 
Não comprovação da boa e regular aplicação dos recursos federais repassados à Prefeitura Municipal de São João dos Patos - MA, em face da omissão no dever de prestar contas dos valores transferidos, no âmbito do Educação Infantil - Novos Estabelecimentos, no exercício de 2017, cujo prazo encerrou-se em 22/3/2019.
A responsável arrolada na fase interna foi devidamente comunicada e, diante da ausência de justificativas suficientes para elidir a irregularidade e da não devolução dos recursos, instaurou-se a tomada de contas especial.
No Relatório de TCE nº 124/2020 - DIREC/COTCE/CGAPC/DIFIN-FNDE/MEC (peça 10) , o tomador de contas concluiu que o prejuízo importaria no valor original de R$ 222.843,00, imputando-se a responsabilidade a Gilvana Evangelista de Souza, Prefeita Municipal de São João dos Patos/MA no período de 1º/1/2017 até 31/12/2020, na condição de gestora dos recursos.
Em 26/7/2020, a Controladoria-Geral da União emitiu o relatório de auditoria (peça 14) , em concordância com o relatório do tomador de contas. O certificado de auditoria e o parecer do dirigente do órgão de controle interno concluíram pela irregularidade das presentes contas (peças 15 e 16) .
Em 7/8/2020, o ministro responsável pela área atestou haver tomado conhecimento das conclusões contidas no relatório e certificado de auditoria, bem como do parecer conclusivo do dirigente do órgão de controle interno, manifestando-se pela irregularidade das contas, e determinou o encaminhamento do processo ao Tribunal de Contas da União (peça 17) .
ANÁLISE DOS PRESSUPOSTOS DE PROCEDIBILIDADE DA IN/TCU 71/2012
Avaliação de Viabilidade do Exercício do Contraditório e Ampla Defesa
Verificou-se que não houve o transcurso de mais de dez anos desde o fato gerador sem que tenha havido a notificação da responsável pela autoridade administrativa federal competente (art. 6º, inciso II, c/c art. 19, da IN/TCU 71/2012, modificada pela IN/TCU 76/2016) , uma vez que o fato gerador da irregularidade sancionada ocorreu em 23/3/2019, haja vista que o vencimento do prazo para prestação de contas deu-se em 22/3/2019, e a responsável foi notificada sobre a irregularidade, pela autoridade administrativa competente, conforme abaixo:
Gilvana Evangelista de Souza, por meio do ofício acostado à peça 6, recebido em 29/4/2019, conforme AR (peça 7) .
Valor de Constituição da TCE
   Verificou-se, ainda, que o valor original do débito, cujo fato gerador ocorreu após 1º/1/2017, é de R$ 222.843,00, portanto, superior ao limite mínimo de R$ 100.000,00, na forma estabelecida conforme os arts. 6º, inciso I, e 19, da IN/TCU 71/2012, modificada pela IN/TCU 76/2016.
OUTROS PROCESSOS/DÉBITOS NOS SISTEMAS DO TCU COM A MESMA RESPONSÁVEL
  Informa-se que não foi encontrado débito imputável à responsável em outros processos no Tribunal.
  A tomada de contas especial estava, assim, devidamente constituída e em condição de ser instruída.
EXAME TÉCNICO			
  Na instrução inicial, com a concordância do corpo diretivo (peças 21-23) , foi proposta a citação e audiência da responsável, promovida mediante o Ofício 51019/2020-TCU/Seproc, recebido em 19/10/2020 (peças 27 e 29) , tendo a Sra. Gilvana Evangelista de Souza apresentado defesa, por meio de representante legal devidamente constituído, conforme procuração à peça 31, alegando, em síntese, que, ainda que intempestivamente, prestou contas, em 5/11/2020, dos recursos repassados pelo FNDE por força do Programa Novos Estabelecimentos - Manutenção da Educação Infantil, que teve vigência no período de 01.01.2017 a 31.12.2017, conforme comprovante de registro no SIGPC, informando ainda que, junto com a prestação de contas, "segue a cópia de todos os documentos referentes a execução da despesa, comprovando o regular cumprimento do programa" (peça 32) .
Em momento posterior, o FNDE enviou o Ofício 29115/2020 (peça 33) , informando que foi apresentada documentação, a título de prestação de contas intempestiva do Programa Educação Infantil - Novos Estabelecimentos - exercício 2017, a qual seria objeto de nota técnica a ser encaminhada ao Tribunal.
Em consulta ao sistema corporativo do instaurador (SIGPC) , realizada na data de 30/6/2021, verificou-se que a prestação de contas do Programa Educação Infantil - Novos Estabelecimentos   exercício 2017, foi apresentada intempestivamente, e que se encontrava na fase "Controle Social", na situação "Enviada ao Controle Social" (peça 37) .
Considerando que a competência originária para fiscalizar a aplicação dos recursos federais do Programa Educação Infantil - Novos Estabelecimentos - exercício 2017, bem como para analisar a respectiva prestação de contas, é do Fundo Nacional de Desenvolvimento da Educação, realizou-se diligência ao órgão, autorizada por despacho do Relator, Exmo. Sr. Ministro Vital do Rego (peça 41) solicitando documento técnico acerca da análise da prestação de contas dos recursos repassados ao município de São João dos Patos/MA, no âmbito do Programa Educação Infantil - Novos Estabelecimentos - exercício 2017, através do Ofício 41566/2021-TCU/Seproc, recebido em 23/8/2021 (peças 42-43) .
Em resposta, o FNDE encaminhou "cópia da Nota Técnica nº 2535455/2021-DAESP/COPRA/CGAPC/DIFIN, subsidiada pelo Parecer Técnico nº  119/2021/COGEI/DPD/SEB/SEB (SEI 2328499) , pertinente à análise da documentação recebida dos recursos repassados por este Fundo Nacional de Desenvolvimento da Educação - FNDE à Prefeitura Municipal de São João dos Patos/MA, à conta do Programa Educação Infantil - Novos Estabelecimentos Execução Financeira: 2017" (peças 44 e 46-49, por meio da qual "manifesta-se pela insuficiência da documentação apresentada para fins de prestação de contas, tendo em vista o exposto nos itens 6 e 7".
Segue abaixo o teor dos mencionados itens 6 e 7 da Nota Técnica nº 2535455/2021-DAESP/COPRA/CGAPC/DIFIN, referentes à análise realizada pelas áreas técnica e financeira, respectivamente (peça 44, p. 4-7) :
6. CONSIDERAÇÕES QUANTO À EXECUÇÃO FÍSICA.
6.1. Parecer Conclusivo do Conselho de Acompanhamento e Controle Social:
6.1.1. Após a análise das contas, verificou-se que o Parecer do Conselho de Acompanhamento e Controle Social (CACS) não foi encaminhado por meio do Sistema de Gestão de Conselhos (Sigecon) , o que contraria o disposto no parágrafo único, art. 19 da Resolução CD/FNDE nº  15/2013, impossibilitando atestar a boa e regular aplicação dos recursos no objeto do programa.
6.2. Nos termos do Despacho DAESP nº 2314806/2021 (SEI 2314806) , os autos foram encaminhados à Coordenação-Geral de Bolsas e Auxílios (CGAUX) e posteriormente à Secretaria de Educação Básica do Ministério da Educação (SEB/MEC) , por meio do Ofício nº  9682/2021/Digef-FNDE (SEI 2321806) , para pronunciamento quanto ao alcance do objeto e dos objetivos pactuados com base nos termos da Resolução CD/FNDE nº 15/2013 e alterações posteriores.
6.3. Após a análise sob o aspecto técnico da prestação de contas, a SEB/MEC emitiu o Parecer nº 119/2021/COGEI/DPD/SEB/SEB (SEI 2328499) , manifestando-se pela aprovação do cumprimento do objeto em relação às metas físicas, conforme trecho transcrito abaixo:
5. CONCLUSÃO
5.1. Isto posto, a COGEI/DPD/SEB, a partir dos critérios estabelecidos para a presente análise, conclui pela aprovação do cumprimento de objeto pelo município de São João dos Patos/MA, no exercício de 2017. Assim, devolvemos os autos à Coordenação-Geral de Prestação de Contas da Diretoria Financeira do Fundo Nacional de Desenvolvimento da Educação (CGAPC/DIFIN/FNDE) , para a continuidade da análise da prestação de contas.
É o parecer.
6.4. Em que pese o CACS não ter encaminhado o Parecer, a área técnica aprovou a prestação de contas, conforme o Parecer nº 119/2021/COGEI/DPD/SEB/SEB (SEI 2328499) . Dessa forma, esse aspecto está sanado.
7. CONSIDERAÇÕES QUANTO À EXECUÇÃO FINANCEIRA.
7.1. Após a análise técnica, os autos foram restituídos a esta Coordenação de Acompanhamentos de Prestação de Contas de Programas Educacionais (COPRA) em decorrência da apresentação de documentação intempestiva a título de prestação de contas.
7.2. No caso ora em análise, a Entidade, considerando-se a resposta intempestiva, não atendeu aos requisitos estabelecidos na Resolução CD/FNDE nº 2/2012 e na Resolução CD/FNDE nº  15/2013, pois o Parecer do CACS não foi encaminhado.
7.3. Após a análise dos autos do Educação Infantil - Novos Estabelecimentos, exercício de 2017, foram constatadas as ocorrências a seguir:
7.3.1. Demonstrativo da Receita e da Despesa:
a) Os rendimentos declarados, no valor de R$ 14.098,04, divergem dos rendimentos verificados na conta de investimento, no total de R$ 9.031,72.
b) A receita total declarada, no valor de R$ 236.941,04, contrasta com o somatório do saldo com os créditos efetuados na conta do programa, no total de R$ 231.874,72.
c) A despesa total declarada na prestação de contas analisada, no valor de R$ 185.604,63, destoa dos débitos ocorridos na conta do programa, no total de R$ 25.725,04, segundo apuração no extrato bancário da conta específica do programa.
d) O saldo reprogramado para o exercício seguinte indicado na prestação de contas analisada, no valor de R$ 0,00, difere do saldo apurado no final do exercício, no total de R$ 206.149,68, consoante extrato bancário da conta específica de investimento do programa.
7.3.2. Extratos Bancários: Foi verificada movimentação indevida da conta específica do Programa (transferências para conta do município) , contrariando o disposto no art. 2º, Resolução CD/FNDE nº 15/2013.
Extrato Bancário
	Data
	Documento
	Histórico
	Valor (R$) 

	04/12/2017
	00000550603000005638
	TRANSFERENCIA ENVIADA
	12.862,52

	27/12/2017
	00000550603000005638
	TRANSFERENCIA ENVIADA
	12.862,52

			Total
	25.725,04

 (...) 
7.4. Assim, diante de todo o exposto nesta Nota Técnica, relacionamos, a seguir, a fim de subsidiar a Matriz de Responsabilização, o responsável e os valores inerentes à ocorrência causadora de prejuízo ao erário federal: 
	Responsável
	Período de Gestão
	Ocorrência
	Valor principal do débito
	Data inicial do débito

	Gilvana Evangelista de Souza
	1º/1/2017 a 31/12/2020
	Movimentação indevida da conta específica do Programa (transferências para conta do município) , contrariando o disposto no art. 2º, Resolução CD/FNDE nº 15, de 16 de maio de 2013
	Ver subitem 7.3.2 (a) 
	Ver subitem 7.3.2 (a) 

  Permaneceu, portanto, a situação de irregularidade dos recursos repassados ao Município de São João dos Patos/MA por conta do Programa Educação Infantil - Novos Estabelecimentos - exercício 2017, ante a constatação da movimentação indevida da conta específica do Programa (transferências para conta do município) , contrariando o disposto no art. 2º, Resolução CD/FNDE nº 15, de 16 de maio de 2013.
  Vale destacar que houve a comprovação da execução física do objeto, conforme se extrai do seguinte trecho do Parecer nº 119/2021/COGEI/DPD/SEB/SEB (peça 48, p. 2) :
De acordo com os resultados apurados por meio do cotejo das informações inseridas no SIMEC pelos beneficiários, com as informações colhidas pelo Censo Escolar, observa-se que o referido município requereu 60 matrículas e verifica-se que houve ampliação de 73 alunos, ou seja, o resultado atingido em relação à meta física foi de 121,67%, acima do índice de 70% estabelecido na Nota Técnica nº 34/2020 (Tabela 2. Método de cálculo da Prestação de Contas) , tendo assim, a possibilidade de aprovação da prestação de contas em comento.
No entanto, a transferência de recursos da conta específica para outra conta de titularidade do município compromete o nexo que deve existir entre os valores repassados e as despesas realizadas. A jurisprudência do TCU é firme no sentido de exigir do gestor público a demonstração do vínculo causal entre os recursos públicos federais repassados e a efetiva realização de despesas para a consecução do objeto pactuado. "Demonstrar a existência desse nexo faz parte do inafastável ônus do gestor de comprovar a boa e regular aplicação dos recursos públicos colocados sob sua administração." (Acórdão 6582/2010-TCU-Primeira Câmara, rel. Min. Marcos Bemquerer Costa) .
Por outro lado, a referida Nota Técnica nº 2535455/2021/DAESP/COPRA/CGAPC/DIFIN trouxe impugnações, no tocante à execução dos recursos do Programa, que extrapolaram a omissão inicial que justificou a citação e audiência da responsável; considerou-se, assim, que essas novas impugnações não deveriam ser agrupadas sob a descrição genérica de "não comprovação da boa e regular aplicação dos recursos transferidos", mesmo por que alteraram o valor do débito apurado. 
Portanto, com vistas a garantir a plenitude do exercício do contraditório, entendeu-se, na última instrução (peça 50) , que a análise da irregularidade veiculada na Nota Técnica nº  2535455/2021/DAESP/COPRA/CGAPC/DIFIN deveria ensejar a instauração de novo contraditório da responsável, propondo-se sua citação, nestes termos:
Realizar a citação, com fundamento nos arts. 10, § 1º, e 12, incisos I e II, da Lei 8.443/1992 c/c o art. 202, incisos I e II, do RI/TCU, para que, no prazo de quinze dias, a responsável abaixo indicada, em decorrência da conduta praticada, apresente alegações de defesa e/ou recolha, aos cofres especificados, a quantia abaixo indicada, atualizada monetariamente a partir da respectiva data até o efetivo recolhimento, abatendo-se na oportunidade a quantia eventualmente ressarcida, na forma da legislação em vigor, que geraram a irregularidade demonstrada a seguir:
Débito relacionado à responsável Gilvana Evangelista de Souza (CPF: XXX.716.413-XX) , Prefeita Municipal de São João dos Patos/MA, no período de 1/1/2017 a 31/12/2020, na condição de gestora dos recursos.
Irregularidade: movimentação indevida da conta específica do Programa Educação Infantil - Novos Estabelecimentos, por meio de transferências para a conta do município, contrariando o disposto no art. 2º da Resolução CD/FNDE nº 15/2013.
Evidências da irregularidade: Nota Técnica nº 2535455/2021/DAES/COPRA/CGAPC-DIFIN (peça 44) .
Norma infringida: art. 2º da Resolução CD/FNDE n° 15, de 16 de maio de 2013.
Cofre credor: Fundo Nacional de Desenvolvimento da Educação.
Conduta: realizar movimentação indevida da conta específica do Programa por meio de transferências para a conta do município, e pagar despesas não comprovadas em razão da conciliação financeira entre os extratos bancários e a Relação de Pagamentos, contrariando o disposto no §2º, art. 10 da Resolução CD/FNDE nº 11/2014;
Nexo de causalidade: a movimentação indevida da conta específica do Programa por meio de transferências para a conta do município, contrariando o disposto no art. 2º da Resolução CD/FNDE nº 15/2013, causou prejuízo ao erário no valor de R$ 25.725,04.
Culpabilidade: não há excludentes de ilicitude, de culpabilidade e de punibilidade, sendo razoável supor que a responsável tinha consciência da ilicitude de sua conduta; era exigível conduta diversa da praticada.
	Data
	Valor (R$) 

	04/12/2017
	12.862,52

	27/12/2017
	12.862,52

Informar à responsável que, caso venha a ser condenada pelo Tribunal, o débito ora apurado será acrescido de juros de mora, nos termos do § 1º do art. 202 do RI/TCU;
Esclarecer à responsável, em obediência ao art. 12, § 2º, da Lei 8.443/1992, e ao art. 12, inciso VI, da Resolução TCU 170/2004, que o recolhimento tempestivo do débito somente saneará o processo caso seja reconhecida a sua boa-fé e não se constate outra irregularidade nas contas; 
Encaminhar cópia da presente instrução à responsável, a fim de subsidiar a apresentação de suas alegações de defesa e/ou razões de justificativa;
Esclarecer à responsável, em obediência ao art. 12, § 3º, da Lei 8.443/1992, e ao art. 12, inciso VII, da Resolução TCU 170/2004, que o não atendimento à citação ou à audiência implicará revelia, para todos os efeitos, dando-se prosseguimento ao processo.
Em cumprimento ao pronunciamento da Unidade (peça 52) , promoveu-se sua citação, como segue abaixo:
	Ofício
	Data de Recebimento
	Nome do Recebedor do Ofício
	Observação
	Fim do Prazo para Defesa

	8784/2022-TCU/Seproc (peça 54) , de 5/3/2022, ao Sr. Tarcísio Sousa e Silva, Procurador da Sra. Gilvana Evangelista de Souza
	12/3/2022, conforme AR à peça 56
	Calisto Marques de O. Neto
	Ofício recebido no endereço do responsável, conforme pesquisa à peça 53
	29/3/2022

	8783/2022-TCU/Seproc (peça 55) , de 5/3/2022, à Sra. Gilvana Evangelista de Souza
			Ofício devolvido como "não procurado" (peça 57) 
	
	Edital 0923/2022-TCU/Seproc, de 24/6/2022 (peça 59) 
			Edital publicado no DOU  de 15/8/2022 (peça 60) 
	30/8/2022

Transcorrido o prazo regimental, a responsável permaneceu silente, devendo ser considerada revel, nos termos do art. 12, § 3º, da Lei 8.443/1992. 
Da validade das notificações
Preliminarmente, cumpre tecer breves considerações sobre a forma como são realizadas as comunicações processuais no TCU. A esse respeito, destacam-se o art. 179, do Regimento Interno do TCU (Resolução 155, de 4/12/2002) e o art. 4º, inciso III, § 1º, da Resolução TCU 170, de 30 de junho de 2004, in verbis:
Art. 179. A citação, a audiência ou a notificação, bem como a comunicação de diligência, farse-ão:
I - mediante ciência da parte, efetivada por servidor designado, por meio eletrônico, fac-símile, telegrama ou qualquer outra forma, desde que fique confirmada inequivocamente a entrega da comunicação ao destinatário;
II - mediante carta registrada, com aviso de recebimento que comprove a entrega no endereço do destinatário;
III - por edital publicado no Diário Oficial da União, quando o seu destinatário não for localizado
 (...) 
Art. 3º As comunicações serão dirigidas ao responsável, ou ao interessado, ou ao dirigente de órgão ou entidade, ou ao representante legal ou ao procurador constituído nos autos, com poderes expressos no mandato para esse fim, por meio de:
I - correio eletrônico, fac-símile ou telegrama;
II - servidor designado;
III - carta registrada, com aviso de recebimento;
IV - edital publicado no Diário Oficial da União, quando o seu destinatário não for localizado, nas hipóteses em que seja necessário o exercício de defesa".
Art. 4º. Consideram-se entregues as comunicações:
I - efetivadas conforme disposto nos incisos I e II do artigo anterior, mediante confirmação da ciência do destinatário;
II - realizadas na forma prevista no inciso III do artigo anterior, com o retorno do aviso de recebimento, entregue comprovadamente no endereço do destinatário;
III - na data de publicação do edital no Diário Oficial da União, quando realizadas na forma prevista no inciso IV do artigo anterior.
§ 1º O endereço do destinatário deverá ser previamente confirmado mediante consulta aos sistemas disponíveis ao Tribunal ou a outros meios de informação, a qual deverá ser juntada ao respectivo processo.
 (...) 
Portanto, temos que a validade da citação via postal não depende de que o aviso de recebimento seja assinado pelo próprio destinatário da comunicação, o que dispensa, no caso em tela, a entrega do AR em "mãos próprias". A exigência da norma é no sentido de o Tribunal verificar se a correspondência foi entregue no endereço correto, residindo aqui a necessidade de certeza inequívoca.
Não é outra a orientação da jurisprudência do TCU, conforme se verifica dos julgados a seguir transcritos:
São válidas as comunicações processuais entregues, mediante carta registrada, no endereço correto do responsável, não havendo necessidade de que o recebimento seja feito por ele próprio (Acórdão 3648/2013-TCU-Segunda Câmara, Relator Ministro JOSÉ JORGE) ;
É prescindível a entrega pessoal das comunicações pelo TCU, razão pela qual não há necessidade de que o aviso de recebimento seja assinado pelo próprio destinatário. Entregandose a correspondência no endereço correto do destinatário, presume-se o recebimento da citação. (Acórdão 1019/2008-TCU-Plenário, Relator Ministro BENJAMIN ZYMLER) ;
As comunicações do TCU, inclusive as citações, deverão ser realizadas mediante Aviso de Recebimento - AR, via Empresa Brasileira de Correios e Telégrafos, bastando para sua validade que se demonstre que a correspondência foi entregue no endereço correto. (Acórdão 1526/2007-TCU-Plenário, Relator Ministro AROLDO CEDRAZ) .
  A validade do critério de comunicação processual do TCU foi referendada pelo Supremo Tribunal Federal, nos termos do julgamento do MS-AGR 25.816/DF, por meio do qual se afirmou a desnecessidade da ciência pessoal do interessado, entendendo-se suficiente a comprovação da entrega do "AR" no endereço do destinatário:
EMENTA: AGRAVO REGIMENTAL. MANDADO DE SEGURANÇA. DESNECESSIDADE DE INTIMAÇÃO PESSOAL DAS DECISÕES DO TRIBUNAL DE CONTAS DA UNIÃO. ART. 179 DO REGIMENTO INTERNO DO TCU. INTIMAÇÃO DO ATO IMPUGNADO POR CARTA REGISTRADA, INICIADO O PRAZO DO ART. 18 DA LEI nº 1.533/51 DA DATA CONSTANTE DO AVISO DE RECEBIMENTO. DECADÊNCIA RECONHECIDA. AGRAVO IMPROVIDO.
O envio de carta registrada com aviso de recebimento está expressamente enumerado entre os meios de comunicação de que dispõe o Tribunal de Contas da União para proceder às suas intimações.
O inciso II do art. 179 do Regimento Interno do TCU é claro ao exigir apenas a comprovação da entrega no endereço do destinatário, bastando o aviso de recebimento simples.
No caso vertente, temos a seguinte situação:
o ofício de citação da responsável foi encaminhado ao endereço constante da base de dados da Receita Federal, conforme pesquisa à peça 53, tendo sido devolvido como "não procurado" (peças 55 e 57) ;
o ofício de citação da responsável foi também encaminhado ao endereço de seu advogado legalmente constituído (procuração à peça 31) , constante da base de dados da Receita Federal, conforme pesquisa à peça 53, e ali recebido (peças 54 e 56) ; entretanto, transcorrido o prazo regimental, a responsável permaneceu silente;
promoveu-se então sua citação através de Edital publicado no DOU (peças 59-60) , mas ela permaneceu silente.
  Apesar de regularmente citada, a responsável deixou transcorrer in albis o prazo regimental que lhe foi concedido para apresentar alegações de defesa e/ou efetuar o recolhimento do débito, motivo pelo qual se impõe o reconhecimento da revelia de que trata o art. 12, § 3º, da Lei 8.443/1992.
  Deve-se observar que, nos processos do TCU, a revelia não implica a presunção de que sejam verdadeiras todas as imputações levantadas contra os responsáveis, diferentemente do que ocorre no processo civil, em que o não comparecimento do réu aos autos leva à presunção da verdade dos fatos narrados pelo autor. Dessa forma, a avaliação da responsabilidade do agente não pode prescindir da prova existente no processo ou para ela carreada.
  Assim, independentemente da revelia, a avaliação da responsabilidade do agente nos processos desta Corte não prescinde dos elementos existentes nos autos ou para ele carreados, uma vez que são regidos pelo princípio da verdade material (Acórdão 163/2015-TCU-Segunda Câmara, Relator Ministro ANDRÉ DE CARVALHO; 2.685/2015 - TCU - 2ª Câmara, Relator Ministro RAIMUNDO CARREIRO; 2.801/2015 - TCU - 1ª Câmara, Relator Ministro WALTON ALENCAR RODRIGUES; 4.340/2015 - TCU - 1ª Câmara, Relator Ministro WEDER DE OLIVEIRA e 5.537/2015 - TCU - 1ª Câmara, Relator Ministro WEDER DE OLIVEIRA) .
  Entretanto, cabe destacar que, nas fases anteriores desta TCE, a responsável também não se manifestou quanto à irregularidade que lhe foi imputada, mantendo-se omissa, conforme registrado no Relatório de TCE presente na peça 10.
  Adicionalmente, as irregularidades imputadas à responsável estão claramente demonstradas nos autos, não sendo possível, nesta fase processual, o aproveitamento de qualquer análise de elementos em defesa da Sra. Gilvana Evangelista de Sousa.
Da análise da pretensão punitiva
  O instituto da prescrição da pretensão de ressarcimento ao erário, com base em decisão de tribunal de contas, é tema que vem sendo recentemente debatido no meio jurídico, e, no tocante ao entendimento proferido pelo Supremo Tribunal Federal, no julgamento do RE 636.886 (tema 899) , cabe assinalar que a decisão do STF alcança tão somente a fase judicial de título extrajudicial, não atingindo os processos de controle externo em tramitação no TCU, conforme orientação sufragada pelo Acórdão 6589/2020-TCU-Segunda Câmara, da relatoria do Ministro Raimundo Carreiro.
  Aliás, da ementa do julgado do STF constou que:
"A pretensão de ressarcimento ao erário em face de agentes públicos reconhecida em acórdão de Tribunal de Contas prescreve na forma da Lei 6.830/1980 (Lei de Execução Fiscal) ".
  Portanto, até o trânsito em julgado do acórdão condenatório do TCU, permanece imprescritível a pretensão de ressarcimento ao erário decorrente da instauração da tomada de contas especial, conforme Enunciado da Súmula 282 do TCU ("As ações de ressarcimento movidas pelo Estado contra os agentes causadores de danos ao erário são imprescritíveis") .
  Dessa forma, identificado danos ao erário, deve-se instaurar e julgar o processo de tomada de contas especial para responsabilizar seus agentes causadores, respeitando o direito ao contraditório e à ampla defesa, independentemente de quando ocorreram os atos impugnados.
  Já a pretensão punitiva do TCU, conforme Acórdão 1441/2016-TCU-Plenário, que uniformizou a jurisprudência acerca dessa questão, subordina-se ao prazo geral de prescrição indicado no art. 205 do Código Civil, que é de 10 anos, contado da data de ocorrência da irregularidade sancionada, nos termos do art. 189 do Código Civil, sendo este prazo interrompido pelo ato que ordenar a citação, a audiência ou a oitiva do responsável. Conforme o mesmo Acórdão, a ocorrência desta espécie de prescrição será aferida, independentemente de alegação da parte, em cada processo no qual haja intenção de aplicação das sanções previstas na Lei 8.443/1992.
  Considerando que o fato gerador do débito é a não comprovação da regular aplicação dos recursos repassados por meio do Programa Educação Infantil - Novos Estabelecimentos, ante a movimentação indevida da conta específica do Programa, por meio de transferências para a conta do município, e o pagamento de despesas não comprovadas em razão da conciliação financeira entre os extratos bancários e a Relação de Pagamentos, entende-se que o termo a quo para a contagem do prazo prescricional é a data da apresentação da prestação de contas, que se deu em 5/11/2020. Sendo assim, em razão de não ter transcorrido mais de 10 anos entre esta data e a data do ato que ordenou a citação (16/2/2022 - peça 52) , constata-se que não ocorreu a prescrição da pretensão punitiva.
  Em se tratando de processo em que a parte interessada não se manifestou acerca das irregularidades imputadas, não há elementos para que se possa efetivamente aferir e reconhecer a ocorrência de boa-fé na conduta do responsável, podendo este Tribunal, desde logo, proferir o julgamento de mérito pela irregularidade das contas, conforme nos termos dos §§ 2º e 6º do art. 202 do Regimento Interno do TCU (Acórdão 2064/2011-TCU-Primeira Câmara, Relator Ministro Ubiratan Aguiar; Acórdão 6182/2011-TCU-Primeira Câmara, Relator Ministro-Substituto Weder de Oliveira; Acórdão 4072/2010-TCU-Primeira Câmara, Relator Ministro Valmir Campelo; Acórdão 1189/2009-TCU-Primeira Câmara, Relator Ministro-Substituto Marcos Bemquerer; Acórdão 731/2008-TCU-Plenário, Relator Ministro Aroldo Cedraz) . 
  Diante da revelia da responsável e inexistindo nos autos elementos que permitam concluir pela ocorrência de boa-fé ou de outros excludentes de culpabilidade em sua conduta, propõe-se que suas contas sejam julgadas irregulares, condenando-o ao recolhimento do débito apurado e à aplicação da multa prevista no art. 57 da Lei 8.443/1992.
CONCLUSÃO
  A partir dos elementos constantes dos autos, foi possível verificar que os recursos repassados ao Município de São João dos Patos/MA por força do Programa Educação Infantil - Novos Estabelecimentos, no exercício de 2017, não tiveram sua boa e regular aplicação comprovada, inicialmente em razão da omissão no dever de prestar contas, e, após análise de documentação apresentada a destempo, ante irregularidades na comprovação da sua execução.
  Verificou-se também que a Sra. Gilvana Evangelista de Souza, prefeita municipal na gestão 2017/2020, era a pessoa responsável pela gestão, execução e apresentação da prestação de contas dos recursos federais recebidos à conta do Programa Educação Infantil - Novos Estabelecimentos, no exercício 2017, tendo o seu prazo final da mesma expirado em 22/3/2019. 
  Realizada a citação e a audiência da responsável, ela apresentou suas alegações de defesa/razões de justificativa por meio do expediente de peça 32, informando que encaminhou a documentação a título de prestação de contas intempestiva do Programa Educação Infantil - Novos Estabelecimentos/2017, o que foi confirmado pelo FNDE, que informou também que ela seria objeto de nota técnica a ser encaminhada ao Tribunal (peça 33) .
  Referida documentação foi submetida à análise do FNDE, que emitiu a Nota Técnica nº  2535455/2021/DAESP/COPRA/CGAPC-DIFIN (peça 44) , manifestando-se "pela insuficiência da documentação apresentada para fins de prestação de contas, tendo em vista o exposto nos itens 6 e 7", apontando a seguinte irregularidade:
Movimentação indevida da conta específica do Programa por meio de transferências para a conta do município, contrariando o disposto no art. 2º da Resolução CD/FNDE nº 15, de 16 de maio de 2013.
  Desse modo, propôs-se a realização de sua nova citação, para que apresentasse alegações de defesa quanto à irregularidade acima.
  Citada por este Tribunal, conforme peças 59-60, e transcorrido o prazo regimental, a responsável permaneceu silente, devendo ser considerada revel, nos termos do art. 12, § 3º, da Lei 8.443/1992. 
  Diante da revelia da responsável e inexistindo nos autos elementos que permitam concluir pela ocorrência de boa-fé ou de outros excludentes de culpabilidade em sua conduta, propõe-se que suas contas sejam julgadas irregulares, condenando-o ao recolhimento do débito apurado e à aplicação da multa prevista no art. 57 da Lei 8.443/1992.
PROPOSTA DE ENCAMINHAMENTO
51.	  Diante do exposto, submetem-se os presentes autos à consideração superior, propondo-se: 
a)	considerar revel, para todos os efeitos, a Sra. Gilvana Evangelista de Souza (CPF XXX.716.413-XX) , Prefeita Municipal de São João dos Patos/MA na gestão 2017-2020, dando-se prosseguimento ao processo, com fundamento no art. 12, § 3º da Lei nº 8.443/1992;
b)	julgar irregulares, nos termos arts. 1º, inciso I, 16, inciso III, alíneas "b" e "c", da Lei 8.443/1992 c/c os arts. 19 e 23, inciso III, da mesma Lei, e com os arts. 1º, inciso I, 209, I, 210 e 214, inciso III, do Regimento Interno, as contas da Sra. Gilvana Evangelista de Souza (CPF XXX.716.413-XX) , condenando-a ao pagamento da quantia a seguir especificada, atualizada monetariamente e acrescida dos juros de mora, calculados a partir da data discriminada até a efetiva quitação do débito, fixando-lhe o prazo de 15 (quinze) dias para que comprove, perante o Tribunal, o recolhimento da referida quantia aos cofres do Fundo Nacional de Desenvolvimento da Educação - FNDE, nos termos do art. 23, inciso III, alínea "a", da citada Lei c/c o art. 214, inciso III, alínea "a", do Regimento Interno, em razão da não comprovação da boa e regular aplicação de parte dos recursos recebidos por conta do Programa Educação Infantil - Novos Estabelecimentos, no exercício de 2017, ante a movimentação indevida da conta específica do Programa, por meio de transferências para a conta do município, e o pagamento de despesas não comprovadas em razão da conciliação financeira entre os extratos bancários e a Relação de Pagamentos, contrariando o disposto no art. 2º da Resolução CD/FNDE nº 15, de 16 de maio de 2013:
	Valor (R$) 
	Data

	12.862,52
	4/12/2017

	12.862,52
	27/12/2017

c) 	aplicar à Sra. Gilvana Evangelista de Souza (CPF XXX.716.413-XX) a multa referida no art. 57 da Lei nº 8.443, de 1992, fixando-lhe o prazo de 15 (quinze) dias, a partir da notificação, para que comprove, perante o Tribunal, seu recolhimento aos cofres do Tesouro Nacional, atualizada monetariamente desde a data deste acórdão até a data do efetivo pagamento;
d) 	autorizar, desde logo, a cobrança judicial das dívidas, nos termos do art. 28, inciso II, da multicitada Lei 8.443/1992, caso não atendida a notificação;
e)	autorizar também  desde logo, se requerido, com fundamento no art. 26, da Lei 8.443/1992, c/c o art. 217, do Regimento Interno do TCU, o parcelamento da dívida em até 36 (trinta e seis) parcelas, incidindo sobre cada parcela, corrigida monetariamente, os correspondentes legais, fixando-lhe o prazo de quinze dias, a contar do recebimento da notificação, para comprovar perante o Tribunal o recolhimento da primeira parcela, e de trinta dias, a contar da parcela anterior, para comprovar os recolhimentos das demais parcelas, devendo incidir sobre cada valor mensal, atualizado monetariamente, os juros de mora devidos, no caso do débito, na forma prevista na legislação em vigor, alertando a responsável de que a falta de comprovação do recolhimento de qualquer parcela implicará o vencimento antecipado do saldo devedor, nos termos do art. 26, parágrafo único, da Lei 8.443/1992, c/c o art. 217, §2º, do Regimento Interno deste Tribunal;
f)	enviar cópia do Acórdão a ser prolatado, bem como do Relatório e do Voto que o fundamentarem ao Chefe da Procuradoria-Geral da República no Maranhão, nos termos do § 3º do art. 16 da Lei 8.443/1992 c/c o § 7º do art. 209 do Regimento Interno do TCU, para adoção das medidas cabíveis, informando-lhe que o inteiro teor da deliberação pode ser consultado no endereço www.tcu.gov.br/acordaos;
g)	encaminhar cópia do Acórdão que vier a ser proferido ao Fundo Nacional de Desenvolvimento da Educação - FNDE, e à responsável, para ciência, informando que a presente deliberação, acompanhada do Relatório e do Voto que a fundamenta, está disponível para a consulta no endereço www.tcu.gov.br/acordaos, além de esclarecer que, caso requerido, o TCU poderá fornecer sem custos as correspondentes cópias, de forma impressa.
	É o relatório.

Tarcísio Sousa e Silva (OAB/MA 19.722-A), representando Gilvana Evangelista de Souza.

Procurador Júlio Marcelo de Oliveira.

TOMADA DE CONTAS ESPECIAL. PROGRAMA EDUCAÇÃO INFANTIL. AFASTAMENTO DA MAIORIA DAS IRREGULARIDADES ORIGINALMENTE APONTADAS. DÉBITO REMANESCENTE ABAIXO DO LIMITE FIXADO PARA INSTAURAÇÃO DE TCE. ARQUIVAMENTO DO FEITO SEM CANCELAMENTO DO DÉBITO E SEM BAIXA DA RESPONSABILIDADE.

TOMADA DE CONTAS ESPECIAL (TCE)

Secretaria de Controle Externo de Tomada de Contas Especial (SecexTCE).

Os presentes autos de Tomada de Contas Especial (TCE) foram instaurados pelo Fundo Nacional de Desenvolvimento da Educação - FNDE em desfavor da Sra. Gilvana Evangelista de Souza, Prefeita Municipal de São João dos Patos/MA na gestão 2017-2020, em razão da omissão no dever de prestar contas dos recursos recebidos por força do Programa Educação Infantil - Novos Estabelecimentos, no exercício de 2017, cujo prazo para cumprimento encerrou-se em 22/3/2019.
Os recursos repassados pelo FNDE ao município de São João dos Patos/MA no âmbito do referido programa totalizaram R$ 222.843,00 (peça 3) .
Após a instauração desta TCE, o FNDE comunicou a apresentação intempestiva das respectivas contas, cuja análise, levada a efeito por intermédio do Parecer Técnico 119/2021/COGEI/DPD/SEB/SEB, considerou aprovado o cumprimento do objeto e apontou como irregularidade a movimentação indevida de recursos da conta específica do programa para a conta da municipalidade, no montante de R$ 25.725,04.
A responsável, instada a se pronunciar nos autos acerca da movimentação irregular de recursos, mediante edital publicado no DOU de 15/8/2022 (peça 60) , deixou transcorrer in albis o prazo que lhe foi concedido, restando caracterizada sua revelia, nos termos do art. 12, § 3º, da Lei 8.443/1992.
A unidade técnica propôs o julgamento pela irregularidade das contas da responsável, com condenação em débito e aplicação de multa.
O membro do Ministério Público junto ao TCU anuiu à proposta de encaminhamento sugerida pela unidade técnica.
Feito esse breve histórico, passo ao exame de mérito deste processo.
Compulsando os autos, observo que a responsável, quando da apresentação de procuração, indicou endereço diverso do utilizado pela unidade técnica para fins de notificação (peça 31) . Considerando a existência de endereço válido nos autos apontado pela própria responsável, julgo que a notificação que lhe foi dirigida por meio de edital caracteriza vício processual insanável, motivo pelo qual deveria ser renovada.
Destaco que a notificação endereçada a seu procurador (peça 56) não tem validade para fins de citação, uma vez que a procuração por ela outorgada a seu advogado não incluiu o poder de receber esse tipo de notificação.
Não obstante isso, após a apresentação intempestiva da prestação de contas, o órgão concedente apontou como única irregularidade a ocorrência de duas movimentações de recursos da conta específica do programa para a conta do município, no valor total de R$ 25.725,04.
Considerando que o valor atualizado do débito não ultrapassa o limite estabelecido no art. 6º, inciso I, da Instrução Normativa TCU 71/2012; que a responsável não tem débitos em outros processos deste Tribunal; e, por fim, que não há citação válida nos autos, entendo que o encaminhamento mais adequado seria o arquivamento dos autos, sem julgamento de mérito, nos termos do art. 93 da Lei 8.443/1992, c/c os arts. 169, inciso VI, e 213 do RI/TCU e os arts. 6º, inciso I, e 19 da IN/TCU 71/2012. 
O arquivamento desta TCE, entretanto, não exime a autoridade administrativa de adotar outras medidas administrativas ao seu alcance ou requerer ao órgão jurídico pertinente as medidas judiciais e extrajudiciais cabíveis, com vistas à obtenção do ressarcimento do débito apurado, inclusive o protesto, se for o caso.
	Dessa forma, e voto pela adoção da minuta de acórdão que trago à consideração deste colegiado.
TCU, Sala das Sessões, em 7 de fevereiro de 2023.
Ministro VITAL DO RÊGO 
Relator